【裁判字號】    89,上易,150
【裁判日期】    900529
【裁判案由】    給付借款
【裁判全文】
臺灣高等法院臺南分院民事判決  八十九年度上易字第一五○號  ｅ
      上  訴  人  乙  ○  ○
      被 上 訴人  總  祿  境.
      法定代理人  甲  ○  ○
      訴訟代理人  丙  ○  ○
右當事人間請求給付借款事件，上訴人對於中華民國八十九年五月十五日臺灣臺南地
方法院第一審判決（八十九年度訴字第一一號）提起上訴，本院判決如左：
      主      文
上訴駁回。
第二審訴訟費用由上訴人負擔。
      事      實
甲、上訴人方面：
一、聲明：求為判決：(一)原判決廢棄。(二)被上訴人應給付上訴人新台幣（下同）七十
    二萬七千三百七十元，及自支付命令送達翌日起至清償日止按年利率百分之五計
    算之利息。(三)第一、二審訴訟費用由被上訴人負擔。
二、陳述：
（一）上訴人自民國八十一年十月二十七日起至八十四年十月七日止，前後共九次代
      墊給被上訴人九十萬五千元作為清償債務，此有被上訴人之財務委員吳松川簽
      收之證據在卷可稽。被上訴人在八十七年四月二十九日經上訴人催討，已先償
      還上訴人十七萬七千六百三十元。按無法律上之原因而受有利益，致他人受有
      損害者，應返還其利益，民法第一百七十九條前段定有明文。又因他人之「代
      墊」清償債務，致受有「代墊」清償債務消滅之利益，又無受此利益之法律上
      原因，自屬不當得利。而民法第一百七十九條規定之不當得利，凡無法律上之
      原因，而一方受有利益，致他方受有損害即可成立，至損益之內容是否相同及
      受益人對於受損人有無侵權行為或其他法律關係，可以不問，最高法院二十八
      年上字第一八七二號及六十五年台再字第一三八號判例分別參照。則原審法院
      未予詳查，認上訴人未能舉證具體證據，誤認被上訴人所辯屬實，有違誤法令
      之判決。上訴人本於上揭同一事實，依據不當得利或侵權行為及消費借貸之法
      律關係，請求被上訴人返還不當得利或賠償損害，其訴訟標的雖有數項，惟僅
      有單一之聲明，為重疊的訴之合併。爰請鈞院依不當得利之法律關係判決被上
      訴人應給付上訴人七十二萬七千三百七十元，應無不合，應無須就消費借貸及
      侵權行為之訴訟標的予以審論。上訴人先後共九次借款予被上訴人，其明細如
      下：
      (１)被上訴人參加慶典做頂土地廟建醮祭典，在八十一年十月二十七日向上訴
          人借款五萬五千元作為暫付款支付慶典之費用。
      (２)被上訴人在八十一年十月三十日向上訴人借款六萬五千元作為暫付款為頂
          土地廟建醮慶典費用。
      (３)被上訴人在八十一年十二月十八日向上訴人借款十四萬元作為暫付款作為
          被上訴人其他應急費用。
      (４)被上訴人在八十二年六月二十日向上訴人借十萬元作為被上訴人暫付款作
          為其他應急費用。
      (５)被上訴人在八十二年十月十六日向上訴人借款六萬元作為暫付款，參加西
          羅殿遶境費用。
      (６)被上訴人為慶祝玉皇宮（簡稱天公廟）建醮在八十三年十一月五日向上訴
          人借款二十二萬元作為暫付款。
      (７)被上訴人為慶典三老爺宮廟作王船醮在八十四年五月十日向上訴人借款十
          萬元，作為暫付款購買金紙錢之費用。
      (８)被上訴人在八十四年八月二十六日補助五盟境中秋節遊境向上訴人借款八
          萬元，有被上訴人財務委員吳松川之太太在現金支出傳票簽收證據可稽，
          並有彰化銀行台南分行帳號00000－0－00號支票號碼ＦＱ000
          0000號影印本可稽。
      (９)被上訴人在八十四年十月七日向上訴人借款八萬五千元作為上訴人暫付款
          。
      被上訴人向上訴人借款「作為暫付款給被上訴人作為慶典應急」，被上訴人之
      財務委員吳松川並委請徐秀琴轉知上訴人，上訴人才借款給被上訴人作為慶典
      應急之用，此有財務委員吳松川於現金支出傳票簽收確認之證據可查。
（二）被上訴人自七十九年四月十六日起至八十七年六月三十日止，被上訴人之財務
      收入公款都由被上訴人之總務委員丙○○、副總務委員楊文輝及財務委員吳松
      川等三人共同管理被上訴人收公款之收入管理，上訴人負責監督被上訴人收入
      支出審核。
（三）被上訴人之財務委員吳松川在八十九年九月二十日出庭時所言，與事實不符。
      查上訴人錢借給被上訴人之前就先由徐秀琴在現金支出傳票上註明「暫付款」
      ，才給被上訴人之財務委員吳松川簽收，上訴人給被上訴之財務委員吳松川簽
      收而吳松川在庭上述說「那是上訴人自己寫的」與事實不符。
（四）下列被上訴人之收捐款項均係由吳松川全權管理，事證明確，上訴人從未經手
      被上訴人之公款管理：被上訴人之總務委員丙○○在八十一年十一月四日捐
      款給被上訴人一萬元，主任委員莊訓元四萬五千元部分，有被上訴人之八十一
      年收入公款管理收入明細表第五頁第十六行之記載「八十一年十一月四日（即
      中秋節慶典）感謝號碼００二三九二號金額一萬，莊訓元主任委員四萬五千元
      ，傳票號碼○二三八五號」資料可稽。王啟瑞在八十一年十一月七日捐陸仟
      元，有被上訴人之八十一年收入公款管理收入明細表第六頁第二行之記載「八
      十一年十一月七日傳票號碼（即感謝狀）○○二四○五號金額陸仟元正資料可
      稽。被上訴人在八十三年（農曆二月二日福德正神）聖誕慶典，被上訴人之
      總務委員丙○○捐給被上訴人陸仟元，由吳松川收取捐款，有被上訴人八十三
      年之收入明細表第四頁第七行記載「八十三年三月十五日感謝號碼○○四一九
      六號丙○○金額陸仟元」資料可稽。被上訴人之副總務委員楊文輝在八十三
      年十一月八日捐款給被上訴人參萬元，由被上訴人之財務委員吳松川收取樂捐
      款收入管理，有被上訴人八十三年度收入明細表第二十四頁第三行記載「八十
      三年十一月八日傳票號碼○○四八○三號楊文輝金額參萬元」資料可查。吳
      松川在八十三年十月十九日向上訴人收取十萬元，有被上訴人之八十三年度收
      入明細表第廿一頁第十二行記載「八十三年十月十九日傳票號碼○○四七八九
      號金額十萬元資料可稽。被上訴人第一屆主任委員莊訓元捐給被上訴人十五
      萬元，副主任委員黃獻文捐給被上訴人二萬元，都由吳松川收取捐款收取管理
      ，有被上訴人之財務委員吳松川收取管理被上訴人公款八十二年度收入明細表
      第廿三頁第二行記載「八十三年十一月一日傳票號碼○○四九七五號莊訓元金
      額十五萬元」及第二十三頁第十九行記載「八十三年十一月三日傳票號碼○○
      四九八八號金額二萬元」資料可稽。丙○○在八十三年十一月三日捐給被上
      訴人八萬元，由吳松川收取管理，有被上訴人在一審提出之八十三年度收入明
      細表第二十三頁第九行記載「八十三年十一月三日傳票號碼○○四九九一號丙
      ○○金額八萬元」。甲○○在八十三年三月二十五日（農曆二月二日福德正
      神聖誕）慶典，捐款一千元交予吳松川收入公款管理，有被上訴人八十三年收
      入表第五頁第二行記載「八十三年三月二十五日傳票號碼○○四二○七號金額
      壹仟元」。
      被上訴人之總務委員丙○○、副總務委員楊文輝、財務委員吳松川等三人，明
      知被上訴人之一年二節慶典，信徒自由捐款都由吳松川在管理收入公款，明知
      吳松川並未將收入之公款交予上訴人帶回家寄銀行乙事，卻在鈞院為不實之證
      述。
（五）另丙○○在八十年十二月四日起要開金箱時才通知上訴人到場監督，而當晚丙
      ○○將開金箱之公款交予吳松川家中，經吳松川和丙○○清點完畢，由上訴人
      簽證無誤，交由丙○○及吳松川共同收取管理開金箱之公款，上訴人有到揚監
      督開金箱之公款如下：自八十年十二月四日、八十一年八月七日、八十
      二年三月五日、八十二年六月二十日、八十二年九月二十四日、八十三
      年一月十二日、八十三年五月十二日、八十三年八月二十五日、八十四
      年四月二十一日、八十四年八月四日，有上訴人在場監督簽證在紀錄簿可查
      。惟查，丙○○、楊文輝及吳松川等三人在庭上卻證述「上訴人自七十九年四
      月十六日起收取被上訴人開金箱之公款」，與上述事實不合。被上訴人自七十
      七年十一月至八十年八月二十五日開金箱，都由丙○○、楊文輝、吳松川等三
      人共同開金箱，上訴人都不知道有被上訴人再開金箱之公款事宜，何來上訴人
      自七十九年起就有管理被上訴人之開金箱之公款之管理，此有臺灣臺南地方法
      院檢察署八十七年偵字第一三九九五號檢察官在八十七年十二月三十日同被上
      訴人搜索之開金箱登錄記載開金箱金額紀錄表影印本六份可查。
（六）證人楊文輝在八十九年十二月一日到庭證詞，與事實不符：（１）楊文輝自七
      十九年四月十六日起至八十年止．負責擔任被上訴人收取公款管理之會計出納
      及採購被上訴人祭品，和丙○○二人共同管理被上訴人之收入公款管理，而楊
      文輝及丙○○等二人才將信徒捐款收入「感謝狀」及支出收據予「徐秀琴」代
      理登錄記帳。而於將代理記帳收入支出傳票正本在八十七年十二月六日交移被
      上訴人之法定代理人甲○○和丙○○等二人收取保管，聲請鈞長依法調查被上
      訴人向上訴人接交之代理被上訴人之代理記帳收入、支出等傳票、帳冊調查，
      真實自可明白。（２）楊文輝從未向上訴人借過「暫付款」乙事，楊文輝未能
      在庭上提出具體積極證據，在庭上說述「由上訴人作帳報銷」，其說述「前後
      言行不一」，是證楊文輝所言僅為單方不實之詞，應不足為憑。（３）楊文輝
      自在被上訴人在七十七年十一月起設立「保險箱」「即開金箱」，楊文輝在七
      十七年十一月份開金箱，一萬一千五佰元；七十七年十二月份開金箱，一萬四
      千元；七十八年一月份開金箱，二萬二千八百元；七十八年二月份開金箱，二
      萬一千四百元；及八十年六月二日開金箱，七萬六千元。都由楊文輝和丙○○
      共同開金箱及私自管理開金箱收入公款，上訴人未被通知到場監督，也未見過
      上述所開金箱之公款，何來上訴人管理開金箱之公款？乃是楊文輝和丙○○說
      述不一，捏造事實，此有開金箱公款登錄記帳影印本一份可稽。
（七）丙○○（即被上訴人之總務委員）自七十八年起收取開金箱管理開金箱之公款
      如下：七十八年三月十一日開金箱二萬一千三百元，七十八年四月八日開金箱
      一萬九千四百元，七十八年五月十二日開金箱一萬一千九百元，七十八年六月
      二十日開金箱一萬五千九百五十元，七十八年開金箱二萬六千五百元，七十八
      年九月二日開金箱一萬五千元，七十九年一月二日開金箱一萬二千九百元，七
      十九年二月一日開金箱一萬六千元，七十九年四月十五日開金箱四萬一千三百
      元，七十九年八月四日開金箱二萬九千六百元，七十九年開金箱六萬七千元，
      七十九年十二月二十三日開金箱八萬一千元，八十年三月十六日開金箱六萬二
      百五十元，八十五年七月二十五日開金箱十六萬六千元，八十五年七月二十一
      日開金箱三十九萬一千八百元，此有丙○○私自開金箱紀錄影本一份可查。以
      上被上訴人開金箱未通知上訴人乙○○到場監督簽證，都由被上訴人之總務委
      員丙○○和楊文輝等二人自行開金箱及管理開金箱之公款，出入公款自行支付
      ，丙○○在庭上說述說上訴人七十九年起至八十四年等管理開金箱之公款，與
      事實不符，丙○○、楊文輝未能提具體積極證據及憑證來證明上訴人收取管理
      被上訴人開金箱之公款，丙○○、楊文輝等人所述乃是為自己規避管理被上訴
      人之公款之責，不足憑採。丙○○在庭上所說「每位證人都證明錢是上訴人拿
      走，上訴人則無法證明是何人拿走」，由以上開金箱公款收入就可以積極證明
      被上訴人之開金箱之收入公款都是由丙○○、楊文輝及吳松川等三人共同管理
      被上訴人之公款。而再查丙○○在庭上說述「每位證人都證明錢是上訴人拿走
      ，上訴人則無法證明是何人拿走」，乃是丙○○和吳松川及楊文輝等三人為規
      避管理被上訴人之開金箱之公款和生日慶典收入公款管理之責任才捏造事實，
      作出不實在證述。因先前丙○○就有在八十七年九月中旬向總祿境廟管理委員
      會之常務委員蘇麗雀說「乙○○向本廟伯公（指福德正神）黑近千萬元去偷買
      厝」，蘇女於同年十月五日（即農曆中秋節）向上訴人求證，上訴人始告訴丙
      ○○誹謗，惟因逾告訴期間，有台灣台南地方法院檢察署八十八年度偵字第一
      四四三三號不起訴處分書可查，丙○○已有前例誹謗上訴人之名譽，楊文輝、
      吳松川等二人在庭上所述與丙○○有相關串供證詞之實，應不足採憑。
三、證據：聲請訊問證人呂凱耀、吳明道、黃獻文、楊文輝、王啟瑞、徐秀琴、吳松
    川、丙○○。
乙、被上訴人方面：
一、聲明：求為判決：如主文所示。
二、陳述：被上訴人雖有向上訴人拿前述上訴人指稱之款項，但那是被上訴人託上訴
    人代管之公款，因為廟款由上訴人保管，廟方開支向他拿是天經地義，此部份事
    實已經很多證人到庭證明，而證人部分只有徐秀琴所述不實在。否認於八十七年
    四月間有還上訴人十七萬七千六百三十元，上訴人主張有借款給被上訴人當時寫
    借據或收據就好，為何要寫暫付款？在八十四年間被上訴人戶頭有二、三百萬元
    ，大可從中扣還，不必等到現在才起訴，且尚有其他人參與廟事，為何未能找出
    任何一人證明被上訴人有欠上訴人錢？
    理      由
一、查被上訴人總祿境（廟）曾向地方主管民政機關辦理寺廟登記，有台南市政府寺
    廟登記證、台南市政府八九南市民調字第○二一○五一號函附寺廟變動登記表在
    卷（原審卷第一五二、一七五、一七六頁），則依監督寺廟條例第一、五、六條
    之規定，總祿境廟自有權利能力，並得以之為當事人，又總祿境（廟）之管理委
    員會原主任委員黃有仁因故不能執行職務，決議由甲○○擔任信徒大會主席，有
    八十八年七月二十五日第二屆臨時委員會議記錄附卷（原審卷第二三二、二三三
    頁），自得由甲○○為法定代理人，合先敘明。又被上訴人於七十八年間成立，
    其第一屆主任委員為莊訓元，副主任委員為黃獻文，總務委員為丙○○，副總務
    委員為楊文輝，監察委員為乙○○，甲○○為委員；八十七年七月起為第二屆，
    主任委員為黃有仁，副主任委員為甲○○，監察委員為乙○○，吳松川為常務委
    員，蘇裕益為總務委員，丙○○、楊文輝為副總務委員，黃獻文、吳明道為委員
    等情，為兩告陳明在卷並有第二屆委員通訊表影本附卷可參（本院二卷第一一０
    、一一三頁），並予敘明。
二、上訴人起訴主張：其為被上訴人總祿境廟第一屆管理委員會之監察委員及現任之
    監察委員，被上訴人因慶典所需暫付款，先後向上訴人借款多次，自八十一年十
    月二十七日起至八十四年十月七日止，共向上訴人借款九十萬五千元，經上訴人
    屢向被上訴人催討前述借款，被上訴人始於八十七年四月二十九日清償十七萬七
    千六百三十元，其餘七十二萬七千三百七十元，被上訴人均未清償，爰依不當得
    利、侵權行為、消費借貸之法律關係，請求被上訴人返還七十二萬七千三百七十
    元及自支付命令繕本送達翌日起至清償日止利息之判決。
    被上訴人則以：上訴人自七十九年四月至八十三年十一月擔任被上訴人之監察委
    員，時身兼財務、出納、會計等三職，因上訴人未另立獨立帳戶管理廟方公款，
    導致帳目混淆不清，上訴人主張之上開款項均係上訴人為被上訴人保管之款項，
    廟方之開支向上訴人領款是天經地義之事，被上訴人並無向上訴人借款之情事，
    且自上訴人製作之帳目表可知至八十七年二月結餘之公款尚有二百一十四萬二千
    一百零六元，足以支應廟方支出，是廟方慶典之經費無須上訴人先行支付，上訴
    人請求實無理由等語，資為抗辯。
三、按當事人主張有利於己之事實者，就其事實有舉證之責任。民事訴訟法第二百七
    十七條定有明文。次按，上訴人主張權利者，應先由上訴人負舉證之責，若上訴
    人不能舉證，以證實自己主張之事實為真實，則被上訴人就其抗辯事實即令不能
    舉證，亦應駁回上訴人之請求；又主張法律關係存在之當事人，須就法律關係發
    生所須具備之要件，負舉證責任，於金錢借貸關係中，須就其發生所須具備之特
    別要件即金錢之交付及借貸意思表示互相一致負舉證之責，若僅證明有金錢之交
    付，未證明借貸意思表示互相一致者，尚不能認為有金錢借貸關係存在（最高法
    院四十八年度台上字第八八七號、八十一年度台上字第二三七二號判例參照）。
四、上訴人主張被上訴人自八十一年十月二十七日起至八十四年十月七日止，因慶典
    所需，前後向上訴人借款共計九十萬五千元，無非以其上有吳松川簽名上載暫付
    款之現金支出傳票、收據等件為證，及上訴人妻徐秀琴證稱：廟款都是吳松川、
    丙○○在管理，若廟裡缺錢用，他們曾叫我告訴我先生先墊錢（本院二卷四七頁
    ）。惟為被上訴人所否認，並以前揭情詞置辯。本件經查：
（一）依上訴人於本件訴訟所提出之帳目資料，可知上訴人記帳非常仔細，則如被上
      訴人確有向上訴人借本件之款項，則應有書面借款字據或其他足資佐證為借款
      之資料可證，但查上訴人除提出上開暫付款、及收據等件外，均未能提出其他
      有關文件資料佐證確有本件借款。
（二）又依上訴人提出並主張其於八十六年七月三十一日製作之台南巿總祿境管理委
      員會甲表收支明細表所載（原審卷第四二頁），其中至八十四年九月三十日止
      尚有結餘七十九萬三千七百零三元。再依上訴人提出由其製作期間自七十九年
      四月十六日起至八十六年七月二十三日止之台南巿總祿境管理委員會第一屆部
      分由乙○○委員代管收支明細表移交清單所載（原審卷第四四頁），其中至八
      十四年九月三十日止尚有結餘五十九萬五千六百二十七元。查上訴人主張被上
      訴人自八十一年十月間起至八十四年十月七日止共向其借款九次，其中前八次
      之借款時間均係在八十四年九月三十日前（依上訴人之主張第八次係八十四年
      八月廿六日借八萬元，第九次即最後一次係八十四年十月七日借八萬五千元）
      ，但依上開二表所示，至八十四年九月三十日止被上訴人尚有結餘款，其中由
      上訴人保管者尚有五十九萬五千六百二十七元，則何須另向上訴人私人借款？
（三）上訴人自承為被上訴人總祿境廟之監察委員（見原審卷第二十六頁之上訴人起
      訴及準備書狀事實及理由一），又據證人即任廟出納之吳松川證稱：廟之收入
      如光明燈、捐獻、樂捐有廟公寫收據的錢，全部均交給伊，定期開金庫（買金
      樂捐的金庫）的錢，由上訴人帶回去，廟慶典要用的錢，由上訴人拿給伊，伊
      簽收支出傳票，伊拿錢之後，有支出就登記在帳冊上等情（原審卷第一四九、
      一五０頁），又證人楊文輝證稱：「我在第一屆擔任副總務，負責買東西向上
      訴人請款，第一屆的總務是藍，因第一屆的主任委員莊訓元，請上訴人做帳，
      錢也是交給上訴人管理，信徒捐的、委員捐的、賣金的金庫的錢有（由）幾個
      代表點後，交給上訴人寄，後來改選第二屆前幾個月才改寄定存，用誰的名字
      ，我不清楚，原先所有的錢、帳均由上訴人負責，後來莊訓元說吳松川因住在
      廟邊，所以日常買東西的零碎支出才向吳部分領，吳再向上訴人拿，這是我擔
      任時的情形就是這樣的」（原審卷第一八九頁）。證人蘇裕益、黃獻文亦證稱
      第一屆之收入、支出均由上訴人負責等情（原審卷第一八九頁）。另證人吳明
      道證稱：上訴人以前是被上訴人之監察委員，他當時掌管財物（本院一卷第七
      一頁）；證人楊文輝證稱：晚上由委員結算後（錢）就交給上訴人，次日拿去
      銀行寄，結算時有楊文輝、丙○○、吳松川及上訴人在場，晚上十一點多點算
      完後，由上訴人拿回去（本院一卷第一三八、一三九頁）；證人丙○○證稱：
      上訴人前在被上訴人處任監委，從事記帳、會計、管錢等工作，除了上訴人外
      無其他人記帳，由上訴人收錢，第一階段是七十九年到八十三年，廟的一般收
      入是油香錢，這部分有開收據，數目是幾千元到一萬多元。另部分寺廟裡有慶
      典、生日收入就較多。第三部分開香油箱。其中廟裡零用的幾百元是由吳松川
      經手，金庫則三、四個月開一次，有二、三十萬元左右，廟內零用由吳松川支
      出，慶典之收入，上訴人先收走。是從七十九年開始，開金庫後就去吳松川家
      會算，然後交由上訴人拿回去。都是在晚間開的，因我是開計程車的，收入有
      些是硬幣很重，吳松川會叫我載上訴人回去。總共交多少錢給上訴人已不可考
      ，每次二、三十萬元累積下來，上訴人又未開專戶。暫付款的意思是會花到錢
      ，但不知花多少錢，支畢後再核報銷，不是借錢的意思（本院一卷第一五九、
      一六０頁）；又稱：七十九年到八十年間是楊文輝及丙○○，後來在八十一年
      一月楊文輝因為搬家太遠，才請我代替楊文輝管理廟裡的收入支出，所以收支
      傳票才叫我簽名。由我向廟公收錢，我都記得清清楚楚，只有我與上訴人管帳
      ，上訴人先付的暫付款不只九十萬五千元，上訴人拿走多少廟款我不清楚，他
      拿走都有簽名，八十四年以前的錢是上訴人拿的，經大家核算後上訴人就拿回
      去，我有看到，上訴人尚拿走神明生日收入之款項，並提出開金箱核算出之數
      目由上訴人簽名之帳目紙六張（本院一卷第三０九至三一一及三二三至三二八
      頁）。查證人楊文輝、蘇裕益、黃獻文、吳明道、丙○○所述有關總祿境廟之
      收入交由上訴人管理，大額支出再向上訴人領取一節，與證人吳松川證述之情
      節相符，並有上開經上訴人簽名之開金箱核算出之數目資料附卷可參。上訴人
      固主張證人或未參與會務、或與其結怨，證言不實，然上開證人均具結後始為
      陳述，且證人楊文輝曾任副總務委員、證人蘇裕益曾任總務委員、丙○○曾任
      副總務委員、吳明道為委員，自知悉廟務之金錢收支事項，上訴人空言否認上
      開證人之證言，自難信為真實。至於證人徐秀琴固證稱：廟款都是吳松川、丙
      ○○在管理，若廟裡缺錢用，他們曾叫我告訴我先生先墊錢云云，但查證人徐
      秀琴之證述與上開證人證述不符，且徐秀琴為上訴人之妻，難認其證言為客觀
      可採。再查依上開上訴人提出由其製作期間自七十九年四月十六日起至八十六
      年七月二十三日止之台南巿總祿境管理委員會第一屆部分由乙○○委員代管收
      支明細表移交清單（原審卷第四四頁），可知上訴人確有保管被上訴人之金錢
      無訛。再從被上訴人於八十四年十二月四日起始將收入之金錢存入以乙○○名
      義開戶之台南巿第三信用合作社之活期存款戶（原審卷第七十四至七十九頁，
      本院二卷第一二四至一二八頁），亦可佐證上訴人確有經管被上訴人之金錢。
      則被上訴人慶典所需款項，向上訴人領取支用應可採信。又上訴人提出作為本
      件借款證據之上開現金支出傳票及資料，僅足認兩造間有金錢往來，尚難據此
      推認上訴人交付金錢之原因事實為消費借貸之法律關係。至於上訴人提出證據
      主張丙○○、吳松川等人有收取並經管被上訴人之廟款等情，查丙○○、吳松
      川等人是否有未通知上訴人即開金箱或有無經管被上訴人部分廟款等情，乃屬
      另一事件，與本件無涉，附此敘明。
（四）上訴人復主張本件有不當得利及侵權行為之適用云云。經查：民法第一百七十
      九條前段之不當得利，係指無法律上之原因而受利益，致他人受損害，該受利
      益者應將所受利益返還；而同法第一百八十四條第一項之侵權行為，係指因故
      意或過失，不法侵害他人權利者，應負損害賠償責任。查本件被上訴人向上訴
      人所領取之暫付款係被上訴人寄放在上訴人處之款項，其取回該款項係有法律
      上之原因，且無侵害他人權利之情形，不合不當得利或侵權行為之要件，故被
      上訴人此部分之主張均不足採。
五、上訴人復未能提出其他證據足以證明兩造間確有消費借貸或不當得利或侵權行為
    或其他法律關係存在，是其主張尚難採信，應予駁回。從而，原審為上訴人敗訴
    之判決及駁回其假執行之聲請，並無不合。上訴意旨指摘原判決不當，求予廢棄
    改判，為無理由，應予駁回。
六、兩造法律關係及事實已臻明確，其餘攻擊防禦方法，核與本件判決結果無影響，
    爰不逐一論述，附此敘明。
七、據上論結，本件上訴為無理由，依民事訴訟法第四百四十九條第一項、第七十八
    條，判決如主文。
中      華      民      國    九十      年      五      月    二十九    日
                                    臺灣高等法院臺南分院民事第三庭
~B1審判長法官  丁    振    昌
~B2      法官  高    明    發
~B3      法官  王    明    宏
右為正本係照原本作成。
不得上訴。
中      華      民      國    九十      年      五      月    卅一      日
~B法院書記官  侯    瑞    富


司法院資訊處製作；財團法人民間司法改革基金會備份。
